【裁判字號】    94,交訴,159
【裁判日期】    951012
【裁判案由】    業務過失致死
【裁判全文】
臺灣高雄地方法院刑事判決             94年度交訴字第159號
公  訴  人  臺灣高雄地方法院檢察署檢察官
被      告  甲○○
                      號
選任辯護人  吳春生律師
選任辯護人  許龍升律師
上列被告因業務過失致死案件，經檢察官提起公訴（94年度偵字
第18414 號），本院判決如下：
    主    文
甲○○從事業務之人，因業務上之過失致人於死，處有期徒刑陸
月，如易科罰金，以銀元佰元即新台幣玖佰元折算壹日。緩刑
年。
    事    實
一、甲○○前因業務過失傷害案件，經本院以93年度交簡字第
    3180號，依刑法第204 條第2 項業務過失傷害罪，判處有期
    徒刑2 月，緩刑2 年，於94年1 月14日判決確定（現緩刑期
    間，緩刑宣告未被撤銷）。其係以駕駛3 噸以上移動式起重
    機為業，為從事業務之人，於民國（下同）94年7 月12日16
    時許，林昌章委請移動式（拖吊）起重機所有人黃保宇指派
    其員工甲○○駕駛該起重機，在高雄市楠梓區○○○街80號
    ，吊起鋼樑及鐵皮浪板至5 樓予林昌章及其僱用之工人己○○安裝，甲○○於操作吊籃時，本應注意避開已裝妥之鐵皮
    浪板及鋼樑，以防止危險之發生，而依當時情形又無不能注
    意之情事，竟疏於注意及此，而林昌章明知於高度2 公尺以
    上作業時應佩帶安全帶，或設置防護網，且於指揮甲○○移
    動吊籃時，亦疏於注意保持吊籃與其所在5 樓鐵皮浪板之距
    離，詎甲○○於操作吊籃時不慎擦撞5 樓之鐵皮浪板及鋼樑
    ，致使正在5 樓鐵皮浪板安裝之林昌章連同浪板、鋼樑墜落
    至1 樓屋頂，林昌章因顱骨開放性骨折、腦挫傷及出血，經
    送醫急救後，仍告傷重不治死亡。
二、案經林昌章之配偶丁○○告訴暨高雄市政府警察局楠梓分局
    報請臺灣高雄地方法院檢察署檢察官偵查起訴。
    理  由
壹、程序方面：
一、按「被告以外之人於審判外之言詞或書面陳述，除法律有規
    定者外，不得作為證據。」，刑事訴訟法第159 條第1 項固
    定有明文。惟按「被告以外之人於審判外之陳述，雖不符前
    4 條之規定，而經當事人於審判程序同意作為證據，法院審
    酌該言詞陳述或書面陳述作成時之情況，認為適當者，亦得
    為證據。當事人、代理人或辯護人於法院調查證據時，知有
    第159 條第1 項不得為證據之情形，而未於言詞辯論終結前
    聲明異議者，視為有前項之同意。」，刑事訴訟法第159 條
    之5 亦有明定。本件告訴人丁○○於警詢、檢察官偵訊之指
    訴、證人己○○、戊○○、乙○○於警詢、檢察官偵訊之供
    述、證人黃保宇、乙○○於高雄市政府勞工檢查所（下稱勞
    檢所）進行職業災害調查時所為之陳述、勞檢所就本件事故
    所為之調查報告書，雖均屬被告以外之人於審判外之言詞或
    書面陳述，惟檢察官、被告及其辯護人於本院調查證據時，
    均知有上情而未於言詞辯論終結前聲明異議，本院審酌上開
    證人之上揭陳述並無不當取供之情形，認以之為證據並無不
    適當之情事，則依刑事訴訟法第159 條之5 第2 項之規定，
    自得作為證據。
二、次按「除前3 條之情形外，下列文書亦得為證據：一、除顯
    有不可信之情況外，公務員職務上製作之紀錄文書、證明文
    書。二、除顯有不可信之情況外，從事業務之人於業務上或
    通常業務過程所須製作之紀錄文書、證明文書」，刑事訴訟
    法第159 條之4 第1 、2 款定有明文。本件檢察官督同法醫
    師為相驗程序後製作之相驗屍體證明書、驗斷書及相驗筆錄
    各1 件、相驗照片5 紙、指揮警方拍攝現場及起重機吊籃照
    片共26紙，均屬上開公務員職務上製作之紀錄文書、證明文
    書，且高雄榮民總醫院診斷證明書1 紙，係屬從事業務之人
    於業務上或通常業務過程所須製作之證明文書，均無「顯有
    不可信之情況」，自具有證據能力，合予敘明。
貳、實體方面：
一、訊據被告對於駕駛起重機為業，受林昌章僱用，而於上開時
    地操作起重機施工中，林昌章自5 樓鐵皮浪板墜落死亡之事
    實，坦承不諱，惟否認犯罪，辯稱：伊要服從坐在吊籃上之
    人的指揮，當時有無碰到浪板伊也不清楚，伊起重機在1 樓
    ，到5 樓不是伊視線所能目擊的，並無業務上過失致人於死
    等語。惟查：
  (一)被告於其操作起重機過程中，於上揭時、地發生林昌章自5
    樓鐵皮浪板上墜落死亡之事實，除據被告於本院審理時供承
    屬實外，核與被害人林昌章之妻丁○○於警詢指述事故發生
    之情節相符，而本件因被告操作起重機不當，吊籃碰觸鐵皮
    浪板，致被害人林昌章所站立之鐵皮浪板、鋼架自5 樓墜落
    至1 樓屋頂，林昌章因此墜落傷重死亡之事實，亦有目擊證
    人戊○○、己○○、乙○○於檢察官偵訊、本院審理中具結
    證述屬實，並有高雄榮民總醫院診斷證明書1 紙、現場及起
    重機吊籃照片共26紙在卷可稽。此外，被害人林昌章確係因
    顱骨開放性骨折、腦挫傷及出血傷重不治死亡之事實，亦經
    臺灣高雄地方法院檢察署檢察官督同法醫師相驗明確，並製
    有相驗屍體證明書、驗斷書及相驗筆錄各1 件、相驗照片5
    紙在卷足憑，堪認實在。
  (二)被告雖辯稱：係林昌章之工人己○○（位於吊籃內）指揮不
    當，伊所操作之起重機並未觸碰鐵皮浪板及鋼樑，且該浪板
    之掉落與林昌章之墜落死亡間，並無因果關係等語。經查：
  (1)就何人指揮操作吊籃施工一節，證人己○○於本院審理中證
    稱：伊站在吊籃上，協助老闆拿浪板，老闆林昌章在安裝，
    吊籃就在他的旁邊，距離林昌章站的鐵架約1 台尺內，就是
    要把浪板遞給林昌章，伊沒有指揮，且伊背向司機，也無法
    指揮他；伊沒有指揮起重機，伊當時面向工作的地方；大部
    分由老闆林昌章指揮，伊等沒有權指揮，林昌章應該是用手
    勢、有時用喊的，指揮地面上的司機等語明確（本院卷第36
    、37、107 至109 頁參照）；再參諸證人乙○○於本院具結
    證稱：有人指揮，是伊父親（林昌章）指揮的，有時候司機
    聽不到的時候，會請師傅複誦一遍，師傅是己○○，司機是
    甲○○等語明確（參本院卷第110 頁），是本件起重機吊籃
    之操作過程，係由死者林昌章指揮被告配合操作起重機之吊
    籃施工，證人己○○僅係於被告聽不清楚林昌章之口頭指揮
    或手勢時，才協助複誦，使被告明瞭配合操作而已，是己○○並不負操作指揮之責，堪以認定。惟縱然如此，由證人己○○、戊○○分別於本院證述：「（吊籃的伸縮操作是如何
    操作？）都是被告他看得到自己操作」、「（如果沒有指揮
    被告，他如何知道你們工作的進度？）因為他自己看就看得
    到」、「（為何林昌章是在5 樓，被告如何看清楚其起重機
    的情形？）被告他自己可以看得到」、「（施工時是否需要
    指揮吊車？）不需要指揮，被告自己看得到」等語（參本院
    卷第37、43、107 、108 頁），足見被告於操作移動起重機
    時，仍得目視清楚吊籃之移動情形，自應盡注意操作之能事
    ，即應注意避開林昌章所站立已裝妥之鐵皮浪板及鋼樑，以
    防止危險之發生。又由證人己○○所證稱：「（被告施工當
    日有無向證人等表示這部車（起重機）好像有問題，且這部
    車不是以前開的車？）有，被告說他今天剛好沒有車，這台
    車不是他開的，好像有點怪怪的，操作比較不順」、證人戊○○所證述：「（被告何時陳述這些？）在施工時他說吊桿
    與吊籃之間的銜接有稍微故障」等語（參本院卷第41、43頁
    ）觀之，核與證人黃保宇於勞檢所談話筆錄證述：「明天沒
    有閒置的起重機：：我告訴他有一部拖吊車，但是也不能做
    吊舉作業，林昌章說沒有關係，所以我就派甲○○明天駕駛
    拖吊車出去作業」等語（參本院卷第83頁），可知被告雖係
    配合林昌章之指揮作業，惟其當時所駕駛者並非平日習慣操
    作之起重機，事先既知該部起重機吊桿與吊籃之銜接部位有
    稍微故障，並未盡檢修之義務或停止操作，仍循林昌章之要
    求繼續施工，就本件事故之發生，亦有疏失。
  (2)其次，被告於檢察官相驗偵訊時供承：「（事情發生情形？
    ）當時已蓋好第二塊，要蓋第三塊時，我吊籃移動到第三塊
    時，有看到死者在拉布帆，但不知為何就看到浪板及輕型鋼
    及死者就往下掉了」等語（參相驗卷第24、25頁），則被告
    於其看到林昌章墜落前確有移動吊籃之事實，堪稱明確。再
    參酌現場證人乙○○於該勞檢所陳稱：「甲○○移動吊籃，
    接著我爸爸就自4 樓輕鋼架墜落至1 樓頂」等語（參本院卷
    第81頁），且證人戊○○於本院審理中證稱：「（看到情形
    如何？）吊籃撞到鋼架」、「（你說親眼看到吊車撞到鋼架
    ，是否先撞到鋼架才掉下來，還是鋼架先掉下來？）是吊籃
    撞到鋼架，死者才掉下來，且掉下之前他還試圖抓住東西，
    但沒有東西可以讓他抓，所以就掉下來；是我親眼看到」、
    「（在警局陳述吊籃撞到後鐵架傾斜，死者就掉下來，是否
    正確？）鐵架是撞到後先傾一邊，然後就互相撞擊整個掉下
    來」等語（參本院卷第42至44頁）；證人己○○復於本院審
    理中證稱：「（震動有多大？）吊籃振了一下，我往地上看
    ，整個鋼架就掉下來」、「（震動時吊籃有無移動？）有」
    、「（是你的吊籃先震動一下，浪板才掉下來，還是浪板掉
    下來後吊籃才震動一下？）是我的吊籃先震動」、「（吊籃
    在警察照相時發現有刮痕，上面有吊籃的油漆痕跡是否如照
    片所示？）是，這是吊籃擦撞鐵架及浪板的痕跡」等語明確
    （參本院卷第38至41頁），故本件確係被告配合林昌章操作
    起重機時，因林昌章之指揮及被告之操作均有不當，致該起
    重機吊籃觸碰鐵皮浪板及鋼樑，方引起本件事故。
  (3)又死者林昌確因該吊籃觸碰到林昌章所站立之浪板及鋼樑，
    致該鋼樑及浪板墜落於1 樓頂浪板，經送醫不治死亡，除有
    上開證人之證述明確外，並有高雄榮民總醫院診斷證明書、
    相驗屍體證明書、驗斷書及相驗筆錄各1 件、相驗照片5紙
    在卷可憑，是該鋼樑及浪板之掉落與林昌章之墜落死亡間，
    顯有相當因果關係。被告所辯，即無可採。而被害人林昌章
    就此事故之發生，縱有部分疏失，被告本件刑事過失責任仍
    不得因此而免除。
  (4)綜上所述，本件被告確有過失致人於死之行為，事證已臻明
    確，犯行堪以認定，應依法論科。
二、再本件事發後，告訴人及關係人並未立即通報高雄市勞檢所
    到場進行安全檢查，災害現場已不存在，且因死者林昌章即
    為承攬安裝窗戶遮陽板作業之雇主，並非勞工，本件不符合
    勞工安全衛生法第2 條第4 項所稱職業災害之要件，此有該
    勞檢所95年4 月7 日高市勞檢四字第0950003016號函附調查
    報告書在卷足參。另該調查報告書就本件事故之間接原因列
    有「1.不安全狀況：人員於高度2 公尺以上作業，未確實佩
    帶安全帶或設防護網；2 . 不安全動作：不確定」一節，此
    雖指出雇主林昌章有部分過失原因，惟參酌證人己○○、乙○○、戊○○之上開證述及談話筆錄，被告於操作移動該起
    重機時仍有過失原因，上開調查報告尚非得為被告完全無過
    失之認定，併予敘明。
三、查被告行為後，如附表所示之相關法律均業經變更，並俱於
    民國95年7 月1 日施行，玆經整體比較結果，裁判時法並未
    較為有利於被告，從而，依刑法第2 條第1 項前段規定，自
    應適用各該行為時法，亦即修正前舊法已明。核被告所為，
    係犯刑法第276 條第2 項之業務過失致死罪。爰審酌被告參
    加政府舉辦3 公噸以上移動式起重機操作人員安全訓練期滿
    成績合格，有行政院勞工委員會補發結業證書1 紙在警卷可
    參，其實際並以駕駛起重機為業，竟未遵守上開業務上之注
    意義務，以維被害人之安全，終致被害人受傷嚴重不治死亡
    ，帶給被害人家屬無限精神痛苦，自有可議。惟考量被告並
    非故意犯罪，係因過失意外事故致生損害，且本件事故之發
    生，被害人林昌章於5 樓高之遮陽板上指揮被告操作該起重
    機、且於高度2 公尺以上作業未佩帶安全帶或設防護網，實
    與有部分過失，有高雄市勞檢所災害調查報告書、己○○及
    乙○○之證述可稽，而被告已與被害人家屬達成和解，亦有
    告訴人出具撤回告訴狀、和解書各1 件在卷可稽，所生損害
    業已減輕等一切情狀，酌情量處如主文所示之刑，並諭知易
    科罰金之折算標準，以資懲儆。另被告前曾因過失犯罪受有
    期徒刑以上刑之宣告，仍在緩刑期間內（不構成累犯），有
    台灣高等法院被告前案紀錄表可稽，其因一時疏忽，致觸犯
    刑章，且已賠償告訴人，經告訴代理人到庭表示請給被告一
    個自新機會，被告經此偵、審及處刑教訓，自當知所警惕而
    信無再犯之虞，因認前開對其宣告之刑，以暫不執行為適當
    ，併依修正後刑法第74條第1 項第1 款之規定（依最高法院
    95年第8 次刑庭會議決議），宣告緩刑3 年，以勵自新。
據上論斷，應依刑事訴訟法第299 條第1 項前段，刑法第2 條第
1 項前段、第276 條第2 項、第74條第1 項第1 款、修正前刑法
（下同）第41條第1 項前段，修正前罰金罰鍰提高標準條例第1
條前段、第2 條，現行法規所定貨幣單位折算新台幣標準條例第
2條 ，判決如主文。
本案經檢察官丙○○到庭執行職務。
中    華    民    國    95    年    10    月    12    日
                  交通法庭  審判長法  官  邱永貴
                                  法  官  何佩陵
                                  法  官  李昆南
以上正本證明與原本無異。
如不服本判決，應於收受送達後10日內向本院提出上訴書狀。
中    華    民    國    95    年    10    月    12    日
                                  書記官   黃美玲
附錄本判決論罪法條：
刑法第276條第2項
從事業務之人，因業務上之過失犯前項之罪者，處5年以下有期
徒刑或拘役，得併科 3 千元以下罰金。
┌───────────────────────────────────────────────┐
│附表：                                                                                        │
├──────┬─────────────┬─────────────┬───────┬────┤
│相關變更條文│行為時法（下稱舊法）      │裁判時法（下稱新法）      │比  較  理  由│備    註│
├──────┼─────────────┼─────────────┼───────┼────┤
│【罰金刑貨幣│依法律應處罰金、罰鍰者，就│中華民國94年1 月7 日法修正│刑法之貨幣單位│經按現行│
│單位之變更】│其原定數額得提高為2 倍至10│施行後，刑法分則編所定罰金│由「元（指銀元│法規所定│
│罰金罰鍰提高│倍（刑法乃係定明10倍）。第│之貨幣單位為新臺幣。94年1 │）」變更為「新│貨幣單位│
│標準條例第1 │1 條所定得提高倍數之規定，│月7 日刑法修正時，刑法分則│臺幣」，且刑法│折算新臺│
│條前段、第5 │於本條例修正後制定之法律，│編未修正之條文定有罰金者，│分則之罰金數額│幣標準條│
│條→刑法施行│不適用之；本條例修正前公布│自94年1 月7 日刑法修正施行│，亦視該分則先│例第2 條│
│法第1 條之1 │之法律，於本條例修正後修正│後，就其所定數額提高為30倍│前曾修正與否，│之規定折│
│第1 項、第2 │其罰金罰鍰數額或法律經全部│。但72年6 月26日至94年1 月│而分別提高3 或│算後等值│
│項          │修正而其罰金罰鍰數額未予變│7 日新增或修正之條文，就其│30倍。        │，是以新│
│            │更者，亦同。              │所定數額提高為3 倍。      │              │法並未較│
│            │                          │                          │              │有利。  │
├──────┼─────────────┼─────────────┼───────┼────┤
│刑法第33條第│罰金：（銀元）1 元以上。  │罰金：新臺幣1000元以上…。│罰金刑之下限，│舊法有利│
│5 款：罰金刑│                          │                          │由銀元10元（亦│        │
│下限變更    │                          │                          │經提高）即新臺│        │
│            │                          │                          │幣30元，提高為│        │
│            │                          │                          │新臺幣1000元  │        │
├──────┼─────────────┼─────────────┼───────┼────┤
│【易科罰金折│犯最重本刑為5 年以下有期徒│犯最重本刑為5 年以下有期徒│易科罰金折算標│舊法有利│
│算標準變更】│刑以下之刑之罪，而受6 個月│刑以下之刑之罪，而受6 個月│準由銀元300 元│        │
│修正前刑法第│以下有期徒刑或拘役之宣告…│以下有期徒刑或拘役之宣告者│即新臺幣900 元│        │
│41條第1 項前│得以（銀元，下同）1 元以上│，得以新臺幣1000元、2000元│，提高為以新臺│        │
│段、修正前罰│3 元以下折算1 日，易科罰金│或3000元折算1 日，易科罰金│幣1000元、2000│        │
│金罰鍰提高標│。依刑法第41條易科罰金…就│。                        │元或3000元折算│        │
│準條例第2 條│其原定數額提高為100 倍折算│                          │1日           │        │
│→現行刑法第│1 日；法律所定罰金數額未依│                          │              │        │
│41條第1 項前│本條例提高倍數，或其處罰法│                          │              │        │
│段          │條無罰金刑之規定者，亦同。│                          │              │        │
├──────┼─────────────┼─────────────┼───────┼────┤
│整體比較結果│                                                                      │舊法有利│
└──────┴───────────────────────────────────┴────┘


司法院資訊處製作；財團法人民間司法改革基金會備份。
